【裁判字號】    98,審小上,46
【裁判日期】    980417
【裁判案由】    清償債務
【裁判全文】
臺灣臺北地方法院民事判決            98年度審小上字第46號
上  訴  人  丙○○
                      號8樓
                      之2
被  上訴人  臺灣新光商業銀行股份有限公司
                      27、28、30樓
法定代理人  乙○○
被  上訴人  新光行銷股份有限公司
法定代理人  甲○○
上列當事人間請求清償債務事件，上訴人對於中華民國98年3月
6日本院臺北新店簡易庭97年度店小字第1432號第一審判決提起
上訴，本院判決如下：
    主    文
上訴駁回。
第二審訴訟費用新臺幣壹仟伍佰元由上訴人負擔。
    理    由
一、按對於小額程序之第一審裁判，得上訴或抗告於管轄之地方
    法院，然非以其違背法令為理由，不得為之，民事訴訟法第
    436條之24第1項、第2項定有明文。又上訴狀應記載上訴理
    由，表明下列各款事項：一、原判決所違背之法令及其具體
    內容。二、依訴訟資料可認為原判決有違背法令之具體事實
    ，民事訴訟法436條之25亦有明定。本件上訴人主張伊與訴
    外人誠泰銀行股份有限公司（現已更名為新光銀行股份有限
    公司，下稱新光銀行）間就消費借貸之意思表示並未達成一
    致，亦未與被上訴人新光行銷股份有限公司（下稱新光行銷
    公司）成立委任關係，原判決就被上訴人所主張之系爭貸款
    既未命其提出伊與新光銀行成立消費借貸契約合意之證據資
    料，復以無效之委任契約為憑即遽為判決，顯然違反民事訴
    訟法第277條前段、民法第153條第1項、第532條之規定。又
    原判決並未審酌被上訴人提出之申請表內容是否違背消費者
    保護法第11條之1第1、2項、第12條之規定，其判決當然違
    背法令等情，核其上訴理由，堪認對於其所主張原判決違背
    法令之情事，已有具體之指摘，並已揭示該違背法令之法規
    條項內容，是上訴人提起本件上訴，應認為已具備合法要件
    ，合先敘明。
二、上訴意旨略以：
  (一)原審審判長於審判程序中未盡闡明義務，違反民事訴訟法第
    199條之規定，有判決不備理由之違背法令。
  (二)依被上訴人提出之申請表，明確可知伊以分期付款方式向訴
    外人巔峰電信股份有限公司（下稱巔峰公司）購買電信商品
    ，自始無新光銀行，原審未命被上訴人提出其他證據，遽依
    申請表即為伊委託被上訴人新光行銷公司向新光銀行辦理貸
    款之認定，實已違民事訴訟法第277條前段、民法第153條第
    1項、第532條之規定。
  (三)系爭申請表乃巔峰公司預先擬定之契約，應給予合理審閱期
    ，核其內容，對伊亦有失公平，原審完全忽視消費者保護法
    第11條之1、第12條規定，亦有判決違背法令之情事。
  (四)行政院金融監督管理委員會（下稱金管會）於93年10月13日
    即以金管銀（三）字第0933000720號函請所屬第三組向銀行
    公會辦理消費性商品貸款與商品買賣契約類似業務時，應將
    分期清償之貸款契約，與分期付款之買賣契約分離，被上訴
    人新光銀行本應注意，猶以同一申請表方式誤導，實屬不法
    。
  (五)為此提起上訴，並聲明：原判決廢棄；被上訴人在第一審之
    訴及假執行之聲請均駁回。
三、按對小額訴訟程序之第一審判決提起上訴，應以判決違背法
    令為理由始得為之，惟以小額訴訟程序之第一審判決不備理
    由或理由矛盾為由者，尚非在准許提起上訴之列，此觀諸民
    事訴訟法第436之32僅準用同法第468條、第469條第1款至第
    5款之規定，而不準用同法第469條第6款之規定甚明。本件
    上訴人指稱原法院審判長於審判程序中未盡闡明義務，而有
    判決不備理由之違背法令云云，揆諸上揭法條規定及說明，
    上訴人據此為本件上訴理由，於法自有未合，應予駁回。
四、次按當事人主張有利於己之事實者，就其事實有舉證之責任
    。但法律別有規定者，或依其情形顯失公平者，不在此限，
    民事訴訟法第277條定有明文。又當事人互相表示意思一致
    者，無論其為明示或默示，契約即為成立；受任人之權限，
    依委任契約之訂定。未訂定者，依其委任事務之性質定之。
    委任人得指定一項或數項事務而為特別委任，或就一切事務
    ，而為概括委任，民法第153條第1項、第532條亦有明定。
    本件上訴人雖主張原判決違背民事訴訟法第277條前段、民
    法第153條、第532條之規定云云。惟查，被上訴人於原審所
    提申請表之申請人基本資料欄上方及約定事項第1項已分別
    載明：「本表係向誠泰銀行申請消費性貸款」、「申請人同
    意委由誠泰行銷股份有限公司代為向誠泰商業銀行申請消費
    性商品貸款，用以支付向特約商（經銷商）購買消費性商品
    之分期付款總價款。」等詞（見原審卷第5頁），消費性商
    品貸款約定書（下稱系爭貸款約定書）前言復載明：「立約
    定書人（即申請人，下稱借款人）向特約商（經銷商）購買
    消費性商品分期付款所需，特邀同連帶保證人向誠泰商業銀
    行（下稱貴行）申辦消費性商品貸款」等語（見原審卷第5
    頁反面），系爭貸款約定書第5條更約定：「借款人及連帶
    保證人同意，將清償本貸款之款項繳付予誠泰行銷股份有限
    公司，委託誠泰公司代借款人向貴行依約清償貸款，且以此
    為委託之證明」等語（見原審卷第5頁反面），足見上訴人
    已委託新光行銷公司向新光銀行申請消費性貸款，於新光銀
    行核貸並撥付款項予巔峰公司時，應認上訴人與新光銀行間
    之消費借貸意思表示已達成一致，被上訴人於原審所為舉證
    ，並無不足，原判決依申請表及貸款約定書而為認定，自無
    違誤。上訴人主張原判決有民事訴訟法第277條、民法第153
    條及第532條規定之違反，洵有未洽，殊非可取。
五、再按企業經營者與消費者訂立定型化契約前，應有30日以內
    之合理期間，供消費者審閱全部條款內容。違反前項規定者
    ，其條款不構成契約之內容。但消費者得主張該條款仍構成
    契約之內容，消費者保護法第11條之1第1、2項、第12條分
    別定有明文。又前開審閱期間條款之目的在給予消費者充分
    瞭解契約內容之機會，並規範企業經營者不得在未給予消費
    者審閱契約內容之機會前，限制消費者簽訂契約之時間，以
    避免消費者於匆忙間不及瞭解其依契約所得主張之權利及應
    負擔之義務，致訂立顯失公平之契約而受有損害，故只須消
    費者於簽約前已充分瞭解該契約之權利義務關係，或有可認
    其能認識契約權利義務關係之合理審閱期間，即不得引用上
    開規定而主張契約無效。是以企業經營者如未限制消費者必
    須於何時簽名，何時將契約書交回，應認企業經營者已留予
    消費者合理之契約審閱期間，即便消費者未看清該契約之內
    容，即於契約書上簽名並交回契約書，然消費者非不得於簽
    名前就契約書之內容，詳加閱讀。其不為此之圖，卻於完全
    瞭解契約內容前即於契約書上簽名，係對自身權利之拋棄，
    尚非法所不許，亦不影響其簽名之效力。本件上訴人固主張
    原判決違背消費者保護法第11條之1第1、2項、第12條之規
    定。惟查，不僅系爭申請表之基本資料欄上方明確載明：「
    本表係向誠泰銀行申請消費性貸款」等字樣，系爭申請表右
    下角「申請人中文正楷簽名」欄，及系爭貸款約定書第16條
    又分別載明：「借款人及連帶保證人於簽署時，已經合理期
    間並載明：「本人對申請表及背面消費性商品貸款約定書之
    所有條款，已於簽署前經合理天數詳細審閱且充分理解其內
    容，並同意遵守之，特此簽名」、「借款人及連帶保證人於
    簽署時，已經合理期間（七天以上）詳細閱讀本約定書及相
    關說明事項，…」等語，且經上訴人於前開「申請人中文正
    楷簽名」欄位簽名確認，足見巔峰公司將系爭申請書及貸款
    約定書交付上訴人時，並未限制上訴人必須於何時簽名，何
    時將契約書交回。參諸前開說明，應認受任人即新光行銷公
    司及貸與人即新光銀行均已留予上訴人合理之契約審閱期間
    ，即便上訴人未看清該契約之內容，即於系爭申請表及貸款
    約定書上簽名並交回，亦不得嗣後再引用消費者保護法第11
    條之1第2項規定主張系爭申請書及貸款約定書無效。再者，
    上訴人僅泛言系爭申請書及貸款約定書內容光怪陸離，並未
    具體指明有何違反消費者保護法第12條規定而屬無效之情形
    ，而本院綜觀系爭申請書及貸款約定書約定內容，亦難認有
    何合於消費者保護法第12條所列情形。是以，上訴人主張原
    判決違背消費者保護法第11條之1第1、2項、第12條之規定
    一節，亦非可採。
六、上訴人復執金管會於93年10月13日以金管銀（三）字第0933
    000720號函釋內容為據，主張系爭申請書及貸款約定書不法
    云云。但查，上開金管會之函釋僅足認係金融主管機關對於
    該類問題所為主管業務之訓示，上開函釋內容在尚未成為我
    國有效之法律、判例或解釋之前，僅具參考之價值，自無拘
    束審判機關之效力。職故，原審縱未予以適用，亦難據此論
    斷原判決有何違背法令之情形。
七、綜上所述，原判決並無上訴人所指違背法令情事，上訴人提
    起本件上訴，依其上訴意旨足認上訴為無理由，爰依民事訴
    訟法第436條之29第2款規定，不經言詞辯論，逕以判決駁回
    。
八、訴訟費用之負擔：本件上訴裁判費為新臺幣1,500元，應由
    上訴人負擔，爰確定如主文第二項所載。
九、據上論結，本件上訴為無理由，依民事訴訟法第436條之32
    第2項、第449條第1項、第436條之20第2款、第78條、第436
    之32第1項、第436條之19，判決如主文。
中    華    民    國    98    年    4     月    17    日
                  民事第六庭  審判長法  官  劉坤典
                                    法  官  蔡和憲
                                    法  官  許純芳
以上正本係照原本作成
本判決不得上訴。
中    華    民    國    98    年    4     月    23    日
                                    書記官  陳怡君


司法院資訊處製作；財團法人民間司法改革基金會備份。
